【裁判字號】    98,交聲,4426
【裁判日期】    981231
【裁判案由】    交管條例聲異
【裁判全文】
臺灣板橋地方法院交通事件裁定        98年度交聲字第4426號
原處分機關  交通部公路總局臺北區監理所板橋監理站
異  議  人
即受處分人  甲○○
上列異議人即受處分人因違反道路交通管理處罰條例案件，對於
交通部公路總局臺北區監理所板橋監理站中華民國98年12月2 日
所為之處分（處分案號：板監裁字第裁41-C00000000號）聲明異
議，本院裁定如下：
    主  文
原處分撤銷。
甲○○汽車駕駛人，駕駛汽車經測試檢定酒精濃度超過規定標準
，吊扣普通重型機車駕駛執照壹年，並應接受道路交通安全講習
。
    理  由
一、原處分機關處分意旨略以：異議人即受處分人甲○○（下稱
    異議人）於民國98年9 月18日22時16分許，駕駛車牌號碼FX
    V-063 號重型機車，行駛在臺北縣板橋市○○路346 號巷口
    因經檢測有酒精濃度超過標準之違規（呼氣酒精濃度每公升
    1.01毫克），為臺北縣政府警察局板橋分局信義派出所警員
    當場舉發，並掣發北縣警交大字第C00000000 號舉發違反道
    路交通管理事件通知單。嗣移送原處分機關交通部公路總局
    臺北區監理所板橋監理站，原處分機關即於98年12月2 日，
    依道路交通管理處罰條例第35條第1 項第1 款規定，以板監
    裁字第裁41-C00000000號裁決書裁處異議人罰鍰新臺幣（下
    同）45,000元、吊扣駕駛執照12個月及施以道安講習，罰鍰
    限於99年1 月1 日前繳納，並註明上開罰鍰逾期不繳納之處
    分。
二、異議意旨則以：異議人業已繳納檢察官所命令之緩起訴處分
    金60,000元，惟監理所就同行為另裁處罰鍰45,000元，並吊
    扣駕駛執照。其因經濟困頓，為此聲明異議，並請求撤銷吊
    扣駕駛執照等語。
三、按汽車駕駛人，駕駛汽車經測試檢定有下列情形之一者，處
    新臺幣15,000元以上60,000元以下罰鍰，並當場移置保管該
    汽車及吊扣其駕駛執照1 年；又汽車駕駛人，有下列情形之
    一者，應接受道路交通安全講習：二、有第35條第1 項規定
    之情形，道路交通管理處罰條例第35條第1 項第1 款、第24
    條第1 項第2 款分別定有明文。又汽車駕駛人飲用酒類後，
    其吐氣所含酒精濃度超過每公升0.25毫克者，不得駕車，道
    路交通安全規則第114 條第1 款亦有明文。
四、經查：
  (一)就裁處罰鍰部分：
    1.檢察官為緩起訴處分者，得課予被告一定之負擔或指示，
      其中緩起訴之被告若依檢察官緩起訴處分命令，向公益團
      體繳納捐款，即係履行檢察官為緩起訴處分命令，該等金
      錢給付，並得為民事強制執行名義，受處分人因上開緩起
      訴處分而剝奪其財產權，主觀上前揭金錢給付義務亦具有
      強制性、懲罰性，雖不若易科罰金係以支付金錢作為自由
      刑之替代，惟經由緩起訴處分條件之履行使其免於遭檢察
      官發動起訴程序，仍具有替代刑罰之效果，實質上應屬於
      行政罰法第26條第1 項所稱之「刑事法律處罰」，而有行
      政罰法第26條第1 項「一事不二罰」規定之適用。受處分
      人於緩起訴期間內，若有刑事訴訟法第253 條之3 第1 項
      規定之情形，檢察官尚得依職權撤銷原處分，繼續偵查或
      起訴，是於緩起訴之猶豫期間內，受處分人之刑事訴追程
      序仍未終局確定，必須受檢察官持續觀察，其緩起訴處分
      一旦經檢察官撤銷，並依法追訴，法院仍得依審理結果，
      為受處分人有罪科刑之裁判。另受處分人先前所繳納之緩
      起訴處分金，依刑事訴訟法第253 條之3 第2 項規定，乃
      不得請求返還或賠償，是於緩起訴期間未確定期滿前，其
      「刑事法律處罰」尚未告確定，是依行政罰法第26條之立
      法意旨，在緩起訴處分尚未實質確定前（即緩起訴猶豫期
      間經過而未經撤銷），行政機關尚無得為行政裁罰之餘地
      。
    2.行政罰法第26條第2 項雖以應受行政罰之行為如經不起訴
      處分或為無罪、免訴、不受理、不付審理之裁判確定者，
      始得另為裁決處罰，未明文包括緩起訴處分在內，但考其
      緩起訴處分之性質，實屬於附條件之便宜不起訴處分，而
      於緩起訴之條件成就後，始發生如同確定不起訴處分之禁
      止再訴效力，故於緩起訴之猶豫期間屆滿，復未經撤銷緩
      起訴時，緩起訴即發生如同確定之不起訴處分之效力，此
      時，行為人即已終局的不受刑事法之訴追，該緩起訴處分
      即具實質之禁止再訴之確定力，原處分機關於此時再為裁
      決，行為人無同時遭到行政處罰及刑事訴追之危險，因此
      ，解釋上行政罰法第26 條 第2 項之規定應包括條件成就
      之緩起訴處分之情形在內。故酒後駕車同時觸犯公共危險
      犯行，行為人雖經緩起訴處分，然於緩起訴處分條件成就
      前，行為人隨時有受撤銷緩起訴再受刑事追訴之風險，行
      政機關自不得就同一事由裁處行為人罰鍰處分，以免行為
      人受有一事二罰之危險（臺灣高等法院98年度法律座談會
      刑事類第24號提案討論意見甲說可資參照）。
    3.從而，經檢察官諭知緩起訴處分之行為，如同時違反行政
      法上義務之規定，在緩起訴處分於猶豫期間屆滿前，因刑
      事訴追程序尚未確定終結，行為人仍有因緩起訴遭撤銷而
      受刑事追訴處罰之可能，此時行政機關若逕行依法行政裁
      罰，毋寧將使行為人有同時遭受行政處罰及刑事處罰之可
      能。是依行政罰法第26條之立法意旨，在違反行政法上義
      務之行為業經緩起訴處分之情形下，行政機關應待緩起訴
      處分實質確定（即緩起訴猶豫期間經過而未經撤銷），行
      為人已最終確定免於受刑事訴追或處罰時，行政機關方得
      為行政裁罰。
    4.本件異議人於98年9 月18日22時16分許，駕駛車牌號碼FX
      V-063 號重型機車，行駛在臺北縣板橋市○○路346 號巷
      口，因經檢測有酒精濃度超過標準之違規（呼氣酒精濃度
      每公升1.01毫克），為臺北縣政府警察局板橋分局信義派
      出所警員舉發，並掣發北縣警交大字第C00000000 號舉發
      違反道路交通管理事件通知單等情，有上開舉發違反道路
      交通管理事件通知單及呼氣酒精濃度測試表各乙紙在卷可
      稽，異議人駕駛汽車經測試檢定有酒精濃度超過規定標準
      之事實，應堪認定。另異議人因上開違規行為同時觸犯刑
      法第185 條之3 之服用酒類不能安全駕駛動力交通工具而
      駕駛罪，經臺灣板橋地方法院檢察署檢察官偵查後，認犯
      罪事實事證明確，惟符合緩起訴之要件，而於98年9 月29
      日以98年度速偵字第5575號為緩起訴處分在案（緩起訴期
      間為1 年），該處分並經臺灣高等法院檢察署檢察長於98
      年10月13日以98年度上職議字第10894 號駁回再議聲請而
      確定，緩起訴期間自98年10月13日起至99年10月12日止，
      異議人業已於98年11月11日向前開緩訴處分命令所指定之
      臺北縣政府收受臺灣板橋地方法院檢察署緩起訴處分金專
      戶（臺灣銀行板橋分行帳號：000000000000）匯入60,000
      元一節，有上開緩起訴處分書、駁回再議處分書、緩起訴
      處分命令通知書及臺灣銀行聯往借貸作業傳票各乙紙在卷
      可憑。因之，異議人既因同一酒後駕車行為同時觸犯刑事
      法律及違反行政法上義務，其中刑事部分並經檢察官為緩
      起訴處分確定，因該緩起訴期間尚未屆滿，異議人尚未經
      終局確定無庸受刑事處罰前，基於「一事不二罰」之行政
      罰原則，自不得依行政規定逕予裁罰。從而，本件原處分
      機關逕以異議人酒精濃度超過規定標準達每公升1.01毫克
      ，對其裁處罰鍰45,000部分，即非適法。
  (二)就裁處吊扣駕駛執照部分：
    1.按本法所稱其他種類行政罰，指下列裁罰性之不利處分：
      一、限制或禁止行為之處分：限制或停止營業、吊扣證照
      ……禁止申請或其他限制或禁止為一定行為之處分；又一
      行為同時觸犯刑事法律及違反行政法上義務規定者，依刑
      事法律處罰之。但其行為應處以其他種類行政罰或得沒入
      之物而未經法院宣告沒收者，亦得裁處之，行政罰法第26
      條第1 項但書及第2 條第1 款分別定有明文。
    2.本件裁處吊扣駕駛執照12個月的部分，既係屬上開法規所
      稱之其他種類行政罰，原處分機關就此所為之處分，於法
      即無不合，是異議人此部分之異議，尚難認為於法有據。
五、末按，酒後駕車只有1 個交通違規行為，而且有關其處罰效
    果之罰鍰、吊扣駕駛執照與施以道路交通安全講習等與該交
    通違規行為是否存在均無從分離；且聲明異議，屬一種司法
    救濟途徑，由法院審查受處分人所涉之違規事實是否成立，
    及原處分所適用之法條是否正確、裁罰是否適當，因法院負
    有司法審查之作用，對原處分失當時，應自為處分，以本案
    而言，就罰鍰、吊照及安全講習等處罰效果，宜為一併重新
    諭知，臺灣高等法院98年度座談會刑事類第23號討論意見可
    資參照。故本件原處分機關以異議人駕駛重型機車，有酒精
    濃度超過標準之違規行為，依道路交通管理處罰條例第35條
    第1 項第1 款規定，裁處異議人罰鍰45,000元、吊扣駕駛執
    照12個月及施以道安講習，其中裁處罰鍰部分，既於法不合
    ，自應由本院重新就原處分為如主文第2 項之諭知。
六、依道路交通案件處理辦法第20條前段，裁定如主文。
中    華    民    國    98    年    12    月    31    日
                  交通法庭     法  官 李釱任
上列正本證明與原本無異。
如不服本裁定，應於裁定送達後五日內敘明抗告理由，向本院提
出抗告狀。
                               書記官 陳秀慧
中    華    民    國    99    年    1     月    4     日


司法院資訊處製作；財團法人民間司法改革基金會備份。
